【裁判字號】    95,上訴,3009
【裁判日期】    951109
【裁判案由】    洗錢防制法等
【裁判全文】
臺灣高等法院刑事判決                95年度上訴字第3009號
上  訴  人
即  被  告  乙○○
輔  佐  人
即被告之父  甲○○
上列被告因洗錢防制法等案件，不服臺灣宜蘭地方法院94年度訴
字第246號，中華民國95年6月21日第一審判決（起訴案號：臺灣
宜蘭地方法院檢察署94年度偵字第1148、1400號），提起上訴，
本院判決如下：
    主  文
原判決關於乙○○部分撤銷。
乙○○幫助犯詐取財罪，處拘役肆拾日，如易科罰金，以參佰元
折算壹日。
    事  實
一、乙○○於民國93年12月初就讀東南技術學院工業工程科，並
    同時在加油站打工，經由網路得悉年籍姓名不詳綽號「林先
    生」之成年男子所刊登之代辦信用卡廣告，即撥打該廣告所
    留0000000000號行動電話（該行動電話為與「林先生」有共
    同詐欺取財犯意聯絡之丙○○所申辦，丙○○業由原審以共
    同犯詐欺取財罪判處有期徒刑5月確定），經另一名與「林
    先生」亦有共同詐欺取財犯意聯絡之年籍姓名不詳之陳姓成
    年男子接話後，該陳姓男子告知申辦臺北銀行之信用卡，需
    交付臺北銀行帳戶之存摺、金融卡及金融卡密碼，而由於乙○○於92年5、6月間，曾申請過誠泰銀行及萬泰銀行之現金
    卡，且依其社會生活經驗及智識程度，應知悉向金融機構申
    辦現金卡、信用卡等卡並無須交付同一帳戶之存摺、金融卡
    及金融卡密碼，亦能預見提供自己帳戶之存摺、金融卡及金
    融卡密碼予不認識之人保管，可能遭人將之作為從事詐欺取
    財等犯罪行為之工具，竟不違背其本意，基於幫助他人犯罪
    之不確定故意，依該陳姓男子之要求，於93年12月10日在臺
    北市○○○○○路站大門口，將其所有之臺北銀行內湖分行
    帳戶（帳號000000000000號）之存摺，金融卡及金融卡密碼
    售交予該陳姓男子。上開陳姓男子取得被告交付之存摺，金
    融卡及金融卡密碼後，即與「林先生」及丙○○，共同意圖
    為自己不法之所有，基於詐欺取財之犯意，先由「林先生」
    在網路上所刊登出售「希望」線上遊戲之寶物之廣告，計畫
    透過該廣告詐騙他人。嗣因丁○○於93年12月17日下午，在
    其位於宜蘭縣五結鄉○○路○段2巷75號住處透過網路查見上
    開出售「希望」線上遊戲之寶物之廣告，丁○○不知有詐即
    撥打廣告刊登之0000000000號及0000000000號行動電話，經
    由丙○○接聽後轉接予「林先生」後，「林先生」即對丁○○詐稱其等在網路上販賣「希望」線上遊戲之寶物，致使丁○○陷於錯誤而於同日14時24分許，至宜蘭縣五結鄉蘇澳區
    漁會之自動櫃員機，依年籍姓名不詳之林姓男子提供之「89
    952」之代碼及指示操作自動櫃員機，將89952元匯入乙○○
    上開帳戶內，再由丙○○持乙○○上開帳戶之存摺與金融卡
    ，前往萬通商業銀行新莊分行自動櫃員機，確認丁○○遭詐
    騙之款項均已匯入後，即輸入乙○○所提供系爭帳戶之金融
    卡密碼而悉數提領。
二、案經丁○○訴由宜蘭縣警察局羅東分局報請臺灣宜蘭地方法
    院檢察署檢察官偵查起訴。
    理  由
一、訊據上訴人即被告乙○○固坦承確於93年12月間，經網路得
    悉代辦信用卡之廣告後，即撥打0000000000號行動電話與上
    開陳姓成年男子聯絡後，於93年12月10日在臺北市○○○○○路站大門口將其所有上開帳戶之存摺、金融卡及金融卡密
    碼交予該陳姓男子等情，惟矢口否認有何幫助他人遂行詐欺
    取財之犯行，並辯稱伊係基於代辦信用卡之目的，才打電話
    聯絡，且該陳姓男子表示需作銀行交易，始能順利辨理信用
    卡，伊始將上開帳戶之存摺、金融卡及金融卡密碼交予該陳
    姓男子，不知道該陳姓男子要騙人，並無幫助他人詐欺取財
    之犯意云云。
二、經查：
  (1)上開「林先生」、與丙○○及上開陳姓男子，以上開出售「
    希望」線上遊戲寶物作為詐術，於93年12月17日下午，詐欺
    告訴人丁○○，致使告訴人陷於錯誤而於同日14時24分許，
    至宜蘭縣五結鄉蘇澳區漁會之自動櫃員機，依「林先生」之
    代碼，將89952元匯入乙○○上開帳戶內，再由丙○○持乙○○上開帳戶之存摺與金融卡，前往萬通商業銀行新莊分行
    自動櫃員機，確認丁○○遭詐騙之款項均已匯入後，即輸入
    乙○○所提供系爭帳戶之金融卡密碼而悉數提領之事實，業
    據告訴人指訴，其因受「林先生」施用詐術而將89952元匯
    入被告上開帳戶在卷，核與證人即同案被告丙○○所供稱，
    確與「林先生」及上開陳姓男子於取得被告上開帳戶存摺、
    金融卡及金融卡密碼後共同詐騙告訴人，並自被告上開帳戶
    提領告訴人匯入之89952元之情節相符，復有0000000000 號
    、0000000000號、0000000000號行動電話基本資料暨雙向通
    聯資料，及臺北銀行內湖分行93年12月29日北銀內湖字第
    9360017100號函及蘇澳區漁會自動櫃員機交易明細表與帳戶
    存摺對帳單在卷可稽，又丙○○因犯共同詐欺取財罪，業經
    原審判處有期徒刑5月確定在案，是此部分詐欺取財事實，
    堪以認定。
  (2)被告於93年12月初，係就讀東南技術學院工業工程科，並在
    加油站打工，且其於92年5、6月間，亦曾申請過誠泰銀行及
    萬泰銀行之現金卡，此據被告自承在卷（見94年度偵字第11
    48號卷第23頁，本院95年9月5日準備程序筆錄），又有財團
    法人金融聯合徵信中心之查詢資料2紙附卷可參（見94年度
    偵字第1148號卷第33、34頁），而被告接受檢察官訊問時亦
    自承向其他銀行辨卡時，銀行未向其收取存摺及金融卡（見
    94年度偵字第1148號卷第24頁），及於原審審理時自承「我
    看過報導，知道人頭帳戶及詐騙集團」等語（見原審卷第10
    9頁），且再參酌被告就讀東南技術學院工業工程科之學歷
    及加油站打工之經歷等社會生活經驗及智識程度等情以觀，
    足徵被告應知悉向金融機構申辦現金卡、信用卡等卡並無須
    交付同一帳戶之存摺、金融卡及金融卡密碼，亦能預見提供
    自己帳戶之存摺、金融卡及金融卡密碼予不認識之人保管，
    可能遭人將之作為從事詐欺取財等犯罪行為之工具無誤。
  (3)被告雖承認交付上開帳戶之存摺、金融卡及金融卡密碼予上
    開陳姓男子，但辯稱不知道該陳姓男子要騙人，並無幫助他
    人詐欺取財之犯意云云。然如前述，被告既得預見提供自己
    帳戶之存摺、金融卡及金融卡密碼予不認識之人保管，有可
    能遭人將之作為從事詐欺取財等犯罪行為之工具，因此依被
    告之社會生活經驗及智識程度，於陳姓男子無法替其辦妥其
    所需之信用卡時，被告理應儘速凍結前開帳戶抑或辦理密碼
    變更、補發存摺，始符常理，但被告卻未凍結上開帳戶，此
    據被告自承該陳姓男子並未辦妥其所需之信用卡，而其亦未
    凍結上開帳戶等語在卷（見原審卷第109頁），準此足見，
    被告交付上開帳戶之存摺、金融卡及金融卡密碼予上開陳姓
    男子時，其心態上完全不在意上開帳戶之存摺、金融卡及金
    融卡密碼，有可能遭人將之作為從事詐欺取財等犯罪行為之
    工具。而刑法上之故意，非僅指直接故意，尚包括間接故意
    （即未必故意），所謂間接故意係指行為人對於犯罪構成事
    實，預見其發生而其發生不違反其本意而言，刑法第13條第
    2 項定有明文。而幫助犯之成立，以行為人主觀上認識被幫
    助人從事犯罪，而其行為足以幫助他人實現構成要件，即具
    有幫助故意，並不以行為人確知被幫助者係犯何罪名為必要
    。從而，被告既能預見上開陳姓男子，有可能將其上開帳戶
    之存摺、金融卡及金融卡密碼作為從事詐欺取財等犯罪行為
    之工具，但其仍任意將上開帳戶之存摺、金融卡及金融卡密
    碼交予上開陳姓男子，則其交付時應存有不違背其本意，基
    於幫助他人犯罪之不確定故意，殆無疑義，是其不知道該陳
    姓男子要騙人，並無幫助他人詐欺取財之辯解，顯係卸責之
    詞，委無可取。
  (4)至於證人丙○○於接受檢察官訊問及原審審理時雖稱，被告
    交付上開帳戶之存摺、金融卡及金融卡密碼作時，有取得15
    00元代價一節（見94年度偵字第1148號卷第22頁，原審卷第
    108頁），然徵之證人丙○○於本院審理時稱，是從名為「
    蔣德發」之外務員處聽到被告交付上開帳戶之存摺、金融卡
    及金融卡密碼作時，有取得1500元之代價，伊不知道被告有
    無取得1500元，不知道「蔣德發」之住址等語（見本院95年
    10月26日審理程序筆錄），可知證人丙○○於接受檢察官訊
    問及原審審理時所稱，有關被告取得1500元代價之證言，係
    轉述他人之陳述，屬傳聞證據，並無證據能力，又查無傳聞
    證據例外之情形，因此，證人丙○○於接受檢察官訊問及原
    審審理時此部分證言，依刑事訴訟法第159條第1項規定，不
    得作為本件認定被告犯罪之證據。但被告未取得1500元代價
    ，仍不礙被告上開基於幫助他人犯罪之不確定故意，而交付
    存摺、金融卡及金融卡密碼之認定，附此敘明。
三、綜上，被告上開犯行，足堪認定，應予論罪科刑。
四、按丙○○與「林先生」及上開陳姓男子共同詐騙告訴人之行
    為，係犯刑法第339條第1項之詐欺取財罪。而被告基於不確
    定幫助犯意，將其上開帳戶之存摺、金融卡及金融卡密碼交
    予上開陳姓男子，致告訴人受騙，因查無證據證明，被告與
    丙○○與「林先生」及上開陳姓男子等人，存有共同犯意聯
    絡，是被告所為，係犯刑法30條第1項、第339條第1項之幫
    助詐欺取財罪。另按洗錢防制法所稱洗錢，係指「掩飾或隱
    匿因自己重大犯罪所得財物或財產上利益者。」、「掩飾、
    收受、搬運、寄藏、故買或牙保他人因重大犯罪所得財物或
    財產上利益者。」，此觀洗錢防制法第1條第1項及第2項自
    明，從而，犯罪獲得財物後，另有掩飾、隱匿收受、搬運、
    寄藏、故買或牙保等行為時，始能成立洗錢防制法第9條之
    洗錢罪，反之犯罪前提供帳戶之行為，自無成立洗錢防制法
    第9條洗錢罪之餘地。而如前述被告，係在上開「林先生」
    、上開陳姓男子及丙○○犯詐欺取財犯行之前，提供上開帳
    戶之存摺、金融卡及金融卡密碼予上開陳姓男子，是檢察官
    認被告所為，係犯洗錢防制法第9條第1項之幫助洗錢罪，尚
    有未洽，起訴法條應以變更。又被告犯罪後，刑法有關刑法
    第30條幫助犯規定，已由「幫助他人犯罪者，為從犯。雖他
    人不知幫助之情者，亦同。」、「從犯之處罰，得按正犯之
    刑減輕之。」修正為「幫助他人實行犯罪行為者，為幫助犯
    。雖他人不知幫助之情者，亦同。」、「幫助犯之處罰，得
    按正犯之刑減輕之。」；另刑法第339條第1項詐欺取財罪之
    法定刑，已因中華民國刑法施行法增定第1之1條「中華民國
    94年1月7日刑法修正施行後，刑法分則編所定罰金之貨幣單
    位為新臺幣。」、「94年1月7日刑法修正時，刑法分則編未
    修正之條文定有罰金者，自94年1月7日刑法修正施行後，就
    其所定數額提高為30倍。但72年6月26日至94年1月7日新增
    或修正之條文，就其所定數額提高為3倍。」，而有變更；
    又刑法第41條易科罰金規定已修正，罰金罰鍰提高標準條例
    第2條業已修正刪除，並均自95年7月1日生效，由於95年7月
    1日以前，易科罰金折算標準頂多以新臺幣900元折算1日，
    而依新修正之刑法第41條，則規定易科罰金折算標準至少以
    新臺幣1000元折算1日，因此綜合上開各修正內容，比較刑
    法修正前後規定結果，修正後之刑法規定未較修正前規定有
    利於被告，是依修正前之刑法第30條、第339條論以幫助詐
    欺取財罪，並依法減輕其刑。
五、原審據以論罪科刑，固非無見，惟如前述證人丙○○於接受
    檢察官訊問及原審審理時，所稱被告未取得1500元代價之證
    言，係傳聞證據，並無證據能力，不得作為本件認定被告犯
    罪之證據，然原審卻將之引為證據，並據此認定被告交付上
    開帳戶之存摺、金融卡及金融卡密碼作時，有取得1500元代
    價等情，因此原判決無論適用證據法則及認定事實上，均難
    謂適法，自有未洽；又如前述被告犯罪後，刑法有關刑法第
    30條幫助犯、第339條第1項詐欺取財罪之法定刑及第41條易
    科罰金規定，業已修正，並均自95年7月1日生效，原審未及
    比較，亦有未洽。被告上訴否認犯罪，固無理由。然原判決
    關於被告部分既有可議之處，仍屬無可維持，自應由本院將
    原判決關於被告部分撤銷改判。爰審酌被告犯罪之動機、目
    的、手段、犯罪所生之危害，及犯罪後之態度等一切情狀，
    量處如主文第2項所示之刑，且適用修正前即行為時之刑法
    第41條第1項前段及修正前罰金罰鍰提高標準條例第2條規定
    ，諭知易科罰金折算標準，以示懲儆。
據上論斷，應依刑事訴訟法第369條第1項前段、第364條、第299
條第1項前段、第300條，刑法第2條第1項前段、修正前刑法第33
9條第1項、第30條第1項第2項、第41條第1項前段，罰金罰鍰提
高標準條例第1條前段、修正前罰金罰鍰提高標準條例第2條，判
決如主文。
本案經檢察官賴俊雄到庭執行職務。
中    華    民    國    95    年    11    月    9     日
                  刑事第十六庭審判長法  官  葉騰瑞
                                    法  官  莊明彰
                                    法  官  黃俊明
以上正本證明與原本無異。
檢察官如不服本判決，應於收受送達後十日內向本院提出上訴書
狀，其未敘述上訴之理由者並得於提起上訴後十日內向本院補提
理由書（均須按他造當事人之人數附繕本）。
被告不得上訴。
                                    書記官  廖婷璇
中    華    民    國    95    年    11    月    9     日
附錄：本案論罪科刑法條全文
刑法第339條
意圖為自己或第三人不法之所有，以詐術使人將本人或第三人之
物交付者，處5年以下有期徒刑、拘役或科或併科1千元以下罰金
。
以前項方法得財產上不法之利益或使第三人得之者，亦同。
前二項之未遂犯罰之。
刑法第30條
幫助他人實行犯罪行為者，為幫助犯。雖他人不知幫助之情者，
亦同。
幫助犯之處罰，得按正犯之刑減輕之。


司法院資訊處製作；財團法人民間司法改革基金會備份。
